---
title: "Analisis exploratorio: violencia criminal y trasiego de drogas"
subtitle: 'MIDE: DIPLOMADO EN CIENCIA DE DATOS'
author: "Karla Cruz Martínez"
institution: "MUSEO INTERACTIVO DE ECONOMÍA"
date: "`r Sys.Date()`"
output:
 html_document: default
editor_options: 
  chunk_output_type: console
  markdown: 
    wrap: 72
---

[karlacruzmartinez92\@gmail.com](mailto:karlacruzmartinez92@gmail.com)

```{r setup, include=FALSE}
knitr::opts_chunk$set(echo = TRUE)
```

```{r, warning=FALSE, error=FALSE, message=FALSE}

rm(list = ls())

library(htmltools)
library(htmlwidgets)
library(AER)
library(plm)
library(CGPfunctions)
library(foreign)
library(gplots)
library(haven)
library(dplyr)        # wickham2020b
library(DT)           # xie2020
library(ggplot2)      # wickham2016
library(Hmisc)        # harrell2020
library(kableExtra)   # zhu2021
library(knitr)        # xie2014
library(RColorBrewer) # neuwirth2014
library(reshape2)     # wickham2007
library(scales)  
library(readxl)
library(GGally)
library(Hmisc)
library(corrplot)
library(PerformanceAnalytics)# wickham2020

```

# INTRODUCCIÓN

Actualmente México vive una ola de violencia. De acuerdo con algunos
especialista, esto tiene relación con la presencia de grupos criminales
y las políticas pública ejercida contra los mismos. Bajo este panorama,
se pretende responder a ¿cómo es el comportamiento del crimen en México?
¿Los homicidios tienen un comportamiento generalizado en todo el país?
¿Cuáles son las áreas geográficas con mayores tasas de homicidios por
armas de fuego? ¿Cómo han variado las tasas de homicidios a lo largo del
tiempo entre hombres y mujeres? ¿Existe una relación entre el trasiego
de drogas y los homicidios a nivel entidad federativa?

# ESTABLECER EL CONTEXTO

Las actividades del crimen organizado tienen un impacto significativo en
las comunidades y en los países, lo que ha llevado a diversos estados a
combatirlo. Una de estas actividades es el mercado de drogas ilegales,
el cual se encuentra en manos de organizaciones criminales desde su
surgimiento a mitad del siglo XIX, ya que hay en juego prolíferos
dividendos. En 2017, Global Financial Integrity estimó las ganancias
totales anuales de once mercados delcrimen organizado, siendo el mercado
de sustancias psicoactivas el segundo más lucrativo. Las ganancias
calculadas oscilaron entre 426 mil millones y 652 mil millones de
dólares anuales. Algunas de las razones por las cuales se origina dicho
mercado de drogas ilegales, como coloquialmente se conoce, es la alta
demanda de los países desarrollados y las limitadas condiciones
socioeconómicas en los países productores, en donde hay un dominio de
las organizaciones criminales. En 2017, el consumo de drogas aumentó 30
% con respecto al 2009. En especial incrementó el consumo de opioides,
sustancias que derivan del jugo de la amapola o adormidera Papaver
somniferum. El consumo de estas sustancias creció 56 % respecto al 2016;
la heroína y el opio fueron las drogas más usadas. Aunado a esto, en las
últimas dos décadas, la producción a gran escala de cultivos de amapola
ha estado en ascenso en los principales países productores como son:
Afganistán, Myanmar y México4 según United Nations Office on Drugs and
Crime (UNODC) (2019). En el caso de México, entre 2015 y 2017, se
registró una expansión del cultivo de amapola del 21 % en diversas zonas
del país, de acuerdo con las cifras que presentó UNODC en 2018. Esta
expansión podría estár relacionada con la alta demanda de opioides5 por
Estados Unidos. Evans W., Lieber, E. y Power, P. (2019), documentan que,
en 2010, Estados Unidos reportó un incremento de muertes por sobredosis
de heroína como consecuencia de la reformulación de OxyContin , la cual
buscaba evitar el abuso de opioides recetados. Por un lado, esta medida
bien intencionada condujo a una serie de efectos adversos como fue el
abuso de drogas ilegales,como la heroína. Y por el otro, un incremento
en la violencia por la couta del mercado de la heroína entre las
organizaciones criminales, como establece Sobrino, F. (2019), en México.

## DATOS

Se construyó un panel de datos a nivel municipal, que para efectos de
este trabajo se realizó el análisis exploratorio a nivel entidad
federativa. Los datos son públicos: -Defunciones, los cuales fueron
extraídos de lo Registros Administrativos del Instituto Nacional de
Estadística y Geografía. -Incautaciones, son parte del México Unido
contra la Delincuencia. -Precios internacionales de la droga, son de
UNODC.

```{r echo=TRUE}
rm(list = ls())

## Directorio de trabajo

setwd("/Users/karlacruz/Desktop/final_project/data_bases/result")

base <-read_dta("finaldataENT.dta")
#modelo <-read_dta("finaldataMUN.dta")


head(base)

```

```{r echo=TRUE}
summary(base)
attach(base)

```

```{r echo=TRUE}

h1 <- ggplot(base, aes(x=homicr))
h1 + geom_histogram()

h2 <- ggplot(base, aes(log(x=homicr)))
h2 + geom_histogram()


h3 <- ggplot(base, aes(x=homiguns_r))
h3 + geom_histogram()

h4<- ggplot(base, aes(log(x=homiguns_r)))
h4 + geom_histogram()


h5<- ggplot(base, aes(x=heroin_average_wholesale))
h5 + geom_histogram()

h6<- ggplot(base, aes(log(x=heroin_average_wholesale)))
h6 + geom_histogram()


h7<- ggplot(base, aes(x=inheroin))
h7 + geom_histogram()

h8<- ggplot(base, aes(log(x=inheroin)))
h8 + geom_histogram()

```

Correlación entre las variables de interés númericas

```{r echo=TRUE}


plot(inheroin, homicr , pch = 19, col = "lightblue")
abline(lm(inheroin ~ homicr), col = "red", lwd = 3)

text(paste("Correlación:", round(cor(inheroin, homicr), 2)), x = 50, y = 50)

plot(inheroin, homiguns_r , pch = 19, col = "lightblue")
abline(lm(inheroin ~ homiguns_r), col = "red", lwd = 3)

text(paste("Correlación:", round(cor(inheroin, homiguns_r), 2)), x = 50, y = 50)

plot(heroin_average_wholesale*inheroin, homicr , pch = 19, col = "lightblue")
abline(lm(heroin_average_wholesale*inheroin ~ homicr), col = "red", lwd = 3)

text(paste("Correlación:", round(cor(heroin_average_wholesale*inheroin, homicr), 2)), x = 100, y = 100)

```

## Análisis exploratorio de las variables de interés

```{r}
ggplot(base, aes(x = anio_ocur, y = homicr)) +
 geom_point(fill = rgb(0, 0.5, 1, alpha = 1)) + 
  labs(title = "Tasa de Homicidios en México",
       subtitle = "1990-2022",
       caption = "El calculo responde al total de homicidios ocurridos por armas de fuego durante el año t, entre la población total durante el año t por cien mil habitantes",
       tag = "Fig. 1")+
theme(plot.caption.position = "plot",
        plot.caption = element_text(hjust = 0)) 
```

La violencia a través de los homicidios incrementa a partir de 1997,
¿qué sucedió en esos años?

```{r}

ggplot(base, aes(x = anio_ocur, y =homicr , color = cve_ent)) +
  geom_area(show.legend = FALSE) +
  facet_wrap(~nom_ent , scales = "free") +
  theme(strip.text = element_text(size = 6),
        strip.background = element_blank()) +
  labs(title = "Tasa de Homicidios por entidad federativa",
       subtitle = "1990-2022",
       caption = "El cálculo responde al total de homicidios ocurridos por armas de fuego durante el año t, entre la población total durante el año t por cien mil habitantes",
       tag = "Fig. 2")+
theme(plot.caption.position = "plot",
        plot.caption = element_text(hjust = 0)) 

```

Los niveles de violencia se generalizo en las entidades federativas,
claramente un otras con mayor intensidad. Los homicidios responden en la
entidad ocurrida NO en la registrada.

```{r}
str(base)
```

```{r}

summary(object = base)

```

```{r}

dim(base)
```

Se construyó una base de 97 variables.

```{r}
newggslopegraph(base, year, hwomenr, nom_ent,
                Title = "Evolución de tasa de homicidios por cada cien mil mujeres",
                SubTitle = "Entidad Federativas, 1990-2022",
                Caption = "R CHARTS",
                XTextSize = 7,    # Tamaño textos eje X
                YTextSize = 3,     # Tamaño grupos
                TitleTextSize = 7,    # Tamaño título
                SubTitleTextSize = 6, # Tamaño subtítulo
                CaptionTextSize = 7,  # Tamaño caption
                TitleJustify = "right",    # Justificado título
                SubTitleJustify = "right", # Justificado subtítulo
                CaptionJustify = "left",   # Justificado caption
                DataTextSize = 1) # Tamaño de los valores
```

```{r}
newggslopegraph(base, year, hgunswomr, nom_ent,
                Title = "Evolución de tasa de homicidios por cada cien mil mujeres con armas de fuego",
                SubTitle = "Entidad Federativas, 1990-2022",
                Caption = "R CHARTS",
                XTextSize = 7,    # Tamaño textos eje X
                YTextSize = 3,     # Tamaño grupos
                TitleTextSize = 7,    # Tamaño título
                SubTitleTextSize = 6, # Tamaño subtítulo
                CaptionTextSize = 7,  # Tamaño caption
                TitleJustify = "right",    # Justificado título
                SubTitleJustify = "right", # Justificado subtítulo
                CaptionJustify = "left",   # Justificado caption
                DataTextSize = 1) # Tamaño de los valores
```

```{r}
newggslopegraph(base, year, hmenr, nom_ent,
                Title = "Evolución de tasa de homicidios por cada cien mil hombres",
                SubTitle = "Entidad Federativas, 1990-2022",
                Caption = "R CHARTS",
                XTextSize = 7,    # Tamaño textos eje X
                YTextSize = 3,     # Tamaño grupos
                TitleTextSize = 7,    # Tamaño título
                SubTitleTextSize = 6, # Tamaño subtítulo
                CaptionTextSize = 7,  # Tamaño caption
                TitleJustify = "right",    # Justificado título
                SubTitleJustify = "right", # Justificado subtítulo
                CaptionJustify = "left",   # Justificado caption
                DataTextSize = 1) # Tamaño de los valores
```

```{r}
newggslopegraph(base, year, hgunsmenr, nom_ent,
                Title = "Evolución de tasa de homicidios por cada cien mil hombres con armas de fuego",
                SubTitle = "Entidad Federativas, 1990-2022",
                Caption = "R CHARTS",
                XTextSize = 7,    # Tamaño textos eje X
                YTextSize = 3,     # Tamaño grupos
                TitleTextSize = 7,    # Tamaño título
                SubTitleTextSize = 6, # Tamaño subtítulo
                CaptionTextSize = 7,  # Tamaño caption
                TitleJustify = "right",    # Justificado título
                SubTitleJustify = "right", # Justificado subtítulo
                CaptionJustify = "left",   # Justificado caption
                DataTextSize = 1) # Tamaño de los valores
```

Precios de drogas

```{r}

ggplot(base, aes(x =anio_ocur, y =heroin_average_wholesale)) +
  geom_area(alpha = 0.5)+
labs(title = "Precios de heroina por mayoreo en Estados Unidos de América",
       subtitle = "1990-2021",
       caption = "Los datos pueden ser consultados en https://dataunodc.un.org/dp-drug-prices",
       tag = "Fig. 4")+
theme(plot.caption.position = "plot",
        plot.caption = element_text(hjust = 0)) 
```

```{r}

ggplot(base, aes(x =anio_ocur, y =cocaine_average_wholesale)) +
  geom_area(alpha = 0.5)+
labs(title = "Precios de Cocaina por mayoreo en Estados Unidos de América",
       subtitle = "1990-2021",
       caption = "Los datos pueden ser consultados en https://dataunodc.un.org/dp-drug-prices",
       tag = "Fig. 4")+
theme(plot.caption.position = "plot",
        plot.caption = element_text(hjust = 0)) 
```

Incautaciones en México

```{r}
         
ggplot(base, aes(x = anio_ocur, y =incocaina , color = cve_ent)) +
  geom_area(show.legend = FALSE) +
  facet_wrap(~nom_ent , scales = "free") +
  theme(strip.text = element_text(size = 6),
        strip.background = element_blank()) +
  labs(title = "Kilogramos de cocaina incautados por entidad federativa",
       subtitle = "1990-2022",
       caption = "",
       tag = "Fig. 8")+
theme(plot.caption.position = "plot",
        plot.caption = element_text(hjust = 0)) 
```

```{r}
         
ggplot(base, aes(x = anio_ocur, y =inheroin , color = cve_ent)) +
  geom_area(show.legend = FALSE) +
  facet_wrap(~nom_ent , scales = "free") +
  theme(strip.text = element_text(size = 6),
        strip.background = element_blank()) +
  labs(title = "Kilogramos de heroina incautados por entidad federativa",
       subtitle = "1990-2022",
       caption = "",
       tag = "Fig. 8")+
theme(plot.caption.position = "plot",
        plot.caption = element_text(hjust = 0)) 
```

##Método

Para efectos de esta investigación se realizo un modelo de panel de
datos con efectos fijos y aleatorio (Sin logaritmos)


```{r}

modelo_pool <- plm(homiguns_r ~ carte_trasiegoH*heroin_average_wholesale, data=base, model="pooling")
summary(modelo_pool)
```

```{r}
modelo_fe <- plm(homiguns_r ~ carte_trasiegoH*heroin_average_wholesale, data=base, model="within")
summary(modelo_fe)
```

```{r}

pFtest(modelo_fe, modelo_pool)
```

Para un modelo con efectos aleatorios

```{r}

wallace<- plm(homicr ~ carte_trasiegoH*heroin_average_wholesale, data=base, model="random", random.method = "walhus" )
summary(wallace)
```

```{r}

ame<- plm(homicr ~ carte_trasiegoH*heroin_average_wholesale, data=base, model="random", random.method = "amemiya" )
summary(ame)
```

```{r}

ner<- plm(homicr ~ carte_trasiegoH*heroin_average_wholesale, data=base, model="random", random.method = "nerlove" )
summary(wallace)
```

```{r}

phtest(wallace, modelo_fe)
phtest(ner, modelo_fe)
phtest(ame, modelo_fe)

```

##COMENTARIOS FINALES

-Los niveles de violencia han incrementado durante 1997.

-La tasa de homicidios máxima es 197 homicidios por cada cien mil
habitantes. La media responde14 homicidios.

Datos diferenciados:

-La tasa de homicidios de los hombres durante 1990-2022 oscila en 347
homicidios por cada cien mil habitantes. La media es 25 homicidios.

-Para el caso diferenciado de las mujeres, tasa máxima es 47 homicidios
por cada cien mi mujeres habitantes. Mientras su media es 3 homicidios.

-Precio de droga varia durante el tiempo. Anteriormente, el precio era mayor.

-El valor máximo de la heroína 162,500 dls sin ajustarse a la inflación 

-Existe débil correlación minima entre homicidios y la presencia de drogas. 
-Se realizó una serie de modelos con efectos fijos y aleatorios para conocer la relación entre variables; sin embargo, no se ahondo en el análisis de coeficientes.



## REFERENCIAS

[1] Angrist, J. D. and Kugler, A. D. (2008). Rural Windfall or a New
Resource Curse? Coca, Income, and Civil Conflict in Colombia. The Review
of Economics and Statistics 90(2), 191-215. [2] Acemoglu, D., De Feo,
G., and De Luca, G. D. (2020).Weak states: Causes and consequences of
the Sicilian Mafia . The Review of Economic Studies, 87(2), 537- 581.
[3] Astorga, L. (2005). El Siglo de las Drogas. México: Plaza y Janés.
[4] Bejarano, R. (2018). Competencia electoral, redes de protección y
violencia del crimen organizado en México. 2006-2016. [5] Biderman, C.,
Mello, J. M., De Lima, R. S. D. and Schneider, A. (2018). Pax
Monopolista and Crime: The Case of the Emergence of the Primeiro Comando
da Capital in São Paulo. Journal of Quantitative Criminology 35(3),
573-605. [6] Bounadi, M. E. (2018). Weather and Conflicts in
Afghanistan. EBA Working Paper, Expert Group for Aid Studies, Sweden.
[7] Brown, R. H. (2002). The Opium Trade and Opium Policies in India,
China, Britain, and the United States: Historical Comparisons and
Theoretical Interpretations. Asian Journal of Social Science, Vol. 30,
No. 3, pp. 623-656. [8] DEA (2019). 2019 National Drug Threat
Assessment, Technical Report. U.S. Department of Justice Drug
Enforcement Administration. [9] De Sagrera, J. E. (2005). El opio.
Elservier.Vol.24. Núm.10. pp. 77-110. [10] Coscia, M. and Rios, V.
(2012). Knowing where and how Criminal Organizations Operate using Web
Content, Proceedings of the 21st ACM international conference on
Information and knowledge management. pp. 1412-1421.
